臺灣高等法院民事判決　　　　　　　　　　　　　　　　九十三年度家上字第八號
　　上　訴　人　乙○○
　　訴訟代理人　曹運蘭律師
　　被　上訴人　甲○○
　　訴訟代理人　李明洲律師
右當事人間離婚事件，上訴人對於中華民國九十二年十一月十八日臺灣板橋地方法院
九十二年度婚字第四三八號判決提起上訴，經本院於九十三年六月二日言詞辯論終結
，判決如左：
    主      文
上訴駁回。
第二審訴訟費用由上訴人負擔。
    事      實
甲、上訴人方面：
壹、聲明：
（一）原判決廢棄。
（二）駁回被上訴人在第一審之訴。
貳、陳述：除與原判決記載相同者，茲引用之外，補稱：
（一）否認有對被上訴人長期辱罵三字經、出去會被車撞死，亦未誣指被上訴人與兩
      造所生女兒有發生不正常之曖昧關係，更未說過要放毒等語。而證人即兩造所
      生子女吳巧婷、吳建屏為未成年，屬叛逆階段，因不服伊之管教，故意為不利
      於伊之證詞，均屬虛偽不實，原審認定事實有違誤。另被上訴人係因抓鴿子緣
      故始發生車禍。
（二）又伊並未毆打被上訴人及兩造所生子女吳巧婷、吳建屏，反係子女二人不服伊
      之管教而毆打伊，伊亦遭被上訴人毆打。
參、證據：援用第一審所提立證方法。
乙、被上訴人方面：
壹、聲明：上訴駁回。
貳、陳述：除與原判決記載相同者，茲引用之外，補稱：證人吳巧婷、吳建屏係兩造
    親生子女，二人分別為十九歲及十五歲，已具相當辨別事理能力，且經原審隔離
    訊問，二人所證無明顯歧異，亦指稱伊曾有一次打上訴人一巴掌，非全然有利於
    伊，足見二人證言並無偏頗，自堪採信。又女兒休學、離家出走係因遭上訴人辱
    罵及誣指與伊有曖昧關係所致。另否認有毆打上訴人。
參、證據：援用第一審所提立證方法。
    理      由
一、被上訴人起訴主張：兩造於民國（下同）七十二年九月十日結婚，婚後育有未成
    年子女吳巧婷（七十三年十一月三日出生）、吳建屏（七十七年六月二十九日出
    生），近年來，上訴人性情歧異，屢有詛咒、辱罵伊之行為，伊為維繫家庭，只
    得再三容忍。詎上訴人變本加厲，一再以「三字經」等不堪言詞辱罵伊及子女，
    並詛咒伊出去給車撞死；且再三以放毒藥、開瓦斯全家自殺相脅，並數度誣指伊
    與女兒吳巧婷有曖昧關係等不堪情節，令伊及子女身心痛苦不已，爰依民法第一
    千零五十二條第一項第三款、第二項規定訴請判決離婚，及兩造所生未成年子女
    吳巧婷、吳建屏之權利義務之行使或負擔，均由伊任之等語。
二、上訴人則以：伊係因管教子女問題，與被上訴人發生爭吵，被上訴人要求伊去死
    ，伊始欲開瓦斯自殺，嗣因不願妨害鄰居因而將瓦斯關閉。又女兒吳巧婷時常僅
    著內衣褲於家中走動，並走向被上訴人要錢，伊向吳巧婷表示不可以這樣，且子
    上訴人毆打。再九十二年二月二日晚上十點多，伊在宜蘭縣蘇澳鎮龍德里福德西
    巷五四號公公住處亦曾遭被上訴人莫名其妙持棍子毆打成傷，兒子吳建屏有看到
    。另兒女係因不服伊之管教，故意為不利於伊之證詞。伊不接受金錢補償，且不
    願離婚，惟願改善被上訴人及兒女所指之缺點等語。
三、經查，兩造為夫妻，目前仍有婚姻關係之事實，有
    第八、九頁），次查，上訴人與被上訴人之夫妻感情不佳，時常口角，並詛咒被
    上訴人出去給車撞死，並以放毒藥、開瓦斯全字自殺相脅，並數度誣指被上訴人
    與親生女兒有曖昧關係，且有潔癖等情，業據兩造所生之女吳巧婷在原審証稱爸
    爸、媽媽的感情不好，她時常會罵三字經，罵我三八、罵我下賤，她懷疑我和爸
    爸有曖昧關係，如果我和爸爸一起出門，回來後就會說你和你老爸出去是否有很
    爽，意思是說我們有曖昧關係，也會詛咒爸爸出去給車子撞死；平常都是媽媽跟
    爸爸吵，爸爸不會跟媽媽吵；我同意他們離婚；媽媽有說要放毒藥、開瓦斯全家
    自殺；我們懷疑媽媽的精神有問題，我們家裡沒有垃圾桶，因為她覺得垃圾桶很
    髒，她不准放垃圾桶，還有家裡地板已經拖過了，她會覺得不乾淨，叫我繼續拖
    ，衣服洗過了，她覺得不乾淨，還會洗好幾遍等語在卷（見原審卷第三○、三一
    頁），在本院仍証稱「我在原審所說的都是實在，我爸爸與媽媽常常吵架，我媽
    媽會罵我一些很難聽的話，我媽媽說的不實在，我沒有在家穿的很少走來走去的
    事情」等語在卷（見本院卷第六三頁）；證人即兩造之子吳建屏在原審供稱：爸
    爸和媽媽感情不好，現在他們在家已經不常講話了，之前媽媽會問候爸爸的工作
    情形，現在他們都不會講話了，我不知道他們吵架的原因，在家裡都是媽媽先罵
    爸爸的，爸爸才會回應，爸爸加班很晚回家，媽媽以為爸爸不想回來，所以會罵
    爸爸，媽媽罵爸爸是詛咒他出去被車撞死，別人坐他的車都會被車撞，都是一些
    詛咒的話。媽媽在我面前說爸爸和姊姊有曖昧關係，媽媽說：爸爸和姊姊有男女
    關係，媽媽罵姊姊說三八、下賤、三字經，甚至五字經，還罵我垃圾、出去給車
    撞死，我們也沒有怎麼樣，爸爸不在家她就會開始罵，我覺得媽媽的精神有問題
    ，媽媽曾經說要放毒藥、開瓦斯全家自殺。我同意他們離婚等語（見原審卷第二
    九頁），在本院仍供稱「我在家媽媽會罵我管我，我打電話也要罵我，我也希望
    父母離婚，媽媽會管我打電話，家裡的事情都是我們在做，我們用手來擦地板，
    因為家裡沒有掃把，頭髮都是用手檢的」等語在卷（見本院卷第六四頁），上訴
    人雖辯稱子女之供詞有偏頗之虞云云，然有關家庭日常生活之點滴，僅共同生活
    之家庭分子始能知悉，兩造所生之子女既全部供稱上訴人在家中有潔癖，管教子
    學離家外出，顯然上訴人之言行確有失當之處，此部分縱令証人為兩造之子女，
    其証言仍具有不可代替性，而可採信，至於上訴人就管教子女與家人發生齟齬一
    事，按管教子女並非採惡言相向即可，必須用心去觀察子女發生偏差行為之原因
    及謀求解決之道，例如與子女作良性溝通，了解其觀念、偏差行為發生之原因，
    或與子女就讀學校之師長或同輩朋友交換意見，藉諸各方面之力量來謀求解決之
    方，上訴人未盡心思考解決方法，反而以女兒與爸爸有曖昧關係及放毐葯、開瓦
    斯全家自殺等既無証據又傷害人格之言語，辱罵子女及被上訴人，且對家事之要
    求使子女無所適從，造成家人相處之裂痕，上訴人難辭其咎，所辯尚不足採，堪
    信被上訴人之主張為真。
四、至上訴人另以：在九十二年二月二日晚上十點多，在宜蘭縣蘇澳鎮龍德里福德西
    巷五四號公公住處，其在聽收音機，遭被上訴人拿棍子毆打，致伊受有手臂、背
    部、大腿、小腿挫傷，小孩吳建屏有目睹後段發生之事云云置辯，並提出驗傷診
    斷證明書一件、受傷之照片二張為證。惟此部分為被上訴人所否認，並辯稱：當
    時農曆春節其等與上訴人回老家過年，當天其至妹婿家裡泡茶，沒有在家，上訴
    人三更半夜用手機講電話，吵到我爸爸已經有三天，我爸爸無法忍受，跟她理論
    ，用棍子打她，不是被上訴人打的。證人即兩造之子吳建屏亦證稱：當天我看到
    兩個叔叔和我爸爸把媽媽拉出去而已，他們沒有打媽媽，至於前面的事情我跟我
    爸爸出去泡茶，我沒有看到（見原審卷第三二頁）。則依證人吳建屏所言，被上
    訴人當天並未在家中，是上訴人主張遭被上訴人毆打云云，顯非事實，自不足採
    。
五、上訴人雖又堅稱不願離婚，被上訴人所講的缺點一定會改，並提出國立台灣大學
    醫學院附設醫院診斷證明書（見原審卷第七八頁），證明並無精神病症狀，惟歷
    經八個多月，兩造之子女吳建屏仍證稱，媽媽還是沒有改變，她還是一樣（見原
    審卷第六六頁），足見上訴人並未積極改善其與被上訴人及子女間之關係。
六、按夫妻之一方受他方不堪同居之虐待者，他方得向法院請求離婚，民法第一千零
    五十二條第一項第三款定有明文。而所謂「不堪同居之虐待」，係指予以身體上
    或精神上不可忍受之痛苦，致不堪繼續同居者而言，蓋夫妻結合，應立於兩性平
    等之地位，維持其人性之尊嚴，是若受他方虐待已逾越夫妻通常所能忍受之程度
    ，而有侵害人格尊嚴與人身安全者，即不得謂非受不堪同居之虐待。經查，兩造
    結婚多年，並育有一女一子，基於夫妻情誼，本應基於互信互諒之態度，共同經
    營和諧的婚姻生活，相互扶持、彼此尊重，此乃婚姻之目的。詎上訴人竟經常以
    三字經辱罵被上訴人及子女，詛咒被上訴人出去給車撞死，甚至誣指被上訴人與
    親生女兒有曖昧之男女關係，並曾以放毒藥、開瓦斯全家自殺相脅等，令被上訴
    人精神上均遭受到莫大的痛苦，甚而嚴重危害到人身安全，並使被上訴人人格尊
    嚴盡失，即使兩造之子女亦均無法忍受與上訴人共同生活，一致陳稱希望兩造離
    婚，被上訴人長久以來皆生活在語言暴力及精神虐待之陰影下，實已逾越夫妻間
    通常所能忍受的程度，已足構成「不堪同居之虐待」之情事，揆諸前揭法條及說
    明，被上訴人訴請離婚，於法有據，應予准許。至被上訴人另依據民法第一千零
    五十二條第二項離婚事由訴請離婚部分，即無再為論究之必要，附此敘明。從而
    ，被上訴人以不堪同居虐待之離婚原因請求判決，於法有據，應予准許。
七、次按，夫妻離婚者，對於未成年子女權利義務之行使或負擔，依協議由一方或雙
    方共同任之。未為協議或協議不成者，法院得依夫妻之一方、主管機關、社會福
    利機構或其他利害關係人之請求或依職權酌定之。又法院為前項裁判時，應依子
    (一)子女之年齡、性別、人數及健康情形。(二)子女之意願及人格發展之需要。(三)父
    母之年齡、職業、品行、健康情形、經濟能力及生活狀況。(四)父母保護教養子女
    之意願及態度。(五)父母子女間或未成年子女與其他共同生活之人間之感情狀況，
    民法第一千零五十五條第一項、第一千零五十五條之一分別定有明文。查兩造所
    生之子女吳巧婷、吳建屏，均屬未成年人，有卷附
    友合夥經營鴻來安全彎曲玻璃有限公司，每月底薪新台幣（下同）五萬五千元，
    另有加班費及分紅，目前有存款四、五百萬元，經濟狀況穩定，訪談中，被上訴
    人對子女的生活、就業及求學情形都清楚的陳述，被上訴人應能負起子女未來的
    生活照顧責任。未成年子女分別年滿十九歲、十五歲，身心發展正常，有表達意
    願的能力，吳巧婷表示：受不了上訴人在精神上、生活上所給予的壓力才會辦理
    休學並離家，上訴人會偷看自己的日記、用言語刺激自己，而且還用髒話罵自己
    及弟弟，所以勸被上訴人請求離婚，被上訴人除了承租現址供其居住外，也常會
    關心自己的生活，未來希望由被上訴人監護。吳建屏表示：被上訴人對自己的關
    心較多，上訴人常翻自己的物品，雖然上訴人平時都在家中，卻不煮飯，期待被
    上訴人與上訴人能判決離婚，未來則希望由被上訴人監護。以上有財團法人台灣
    兒童暨家庭扶助基金會台北縣分事務所（台北縣家庭扶助中心）訪視建議表可證
    （見原審卷第五九至六二頁）。審酌兩造之人格、經濟能力、監護能力、家庭環
    境、子女之年齡、意願及監護現狀，並參考上開訪視報告，認對於兩造所生之未
    成年子女吳巧婷、吳建屏之權利義務之行使或負擔，由被上訴人任之，較符合子
八、又關於未成年子女權利義務之行使、負擔，宜由被上訴人任之，已如前述，惟子
    愛，對單親子女人格之成長，關係重大，為兼顧子女與母親之關係，並減少兩造
    離婚後對子女之負面影響，爰依職權酌定上訴人與未成年子女之會面交往如原審
    判決主文第二項後段所示，其方式及期間則如附表所載，亦即：上訴人乙○○於
    吳巧婷、吳建屏未成年之前，於每月第二週、第四週週六上午十時起至週日晚上
    八時止，得親自或委託親人前往子女住處接子女外出，並由乙○○照顧至週日下
    午八時，於當日下午八時前，由乙○○親自或委託親人送回子女住處。
九、綜上所述，原審所為上訴人之敗訴之判決，並無不合，上訴論旨指摘原判決不當
    ，求予廢棄改判，為無理由。
十、本件事証已臻明確，兩造其餘攻擊防禦方法及未經援用之舉証，經本院逐一審酌
    後，認與判決結果不生影響，爰不一一論述，併此敘明。
據上諝結，本件上訴為無理由，依民事訴訟法第四百四十九條第一項、七十八條，判
決如主文。
中　　　華　　　民　　　國　　九十三　　年　　　六　　　月　　九　　日
                                民事第九庭
                                    審判長法  官  李  瓊  蔭
                                          法  官  楊  豐  卿
                                          法  官  張      蘭
正本係照原本作成。
如不服本判決，應於收受送達後二十日內向本院提出上訴書狀，其未表明上訴理由者
，應於提出上訴後二十日內向本院補提理由書狀（均須按他造當事人之人數附繕本）
上訴時應提出委任律師或具有律師資格之人之委任狀；委任有律師資格者，另應附具
律師資格證書及釋明委任人與受任人有民事訴訟法第四百六十六條之一第一項但書或
第二項（詳附註）所定關係之釋明文書影本。
中　　　華　　　民　　　國　　九十三　　年　　　六　　　月　　　十　　　日
　　　　　　　　　　　　　　　　　　　　　書記官  應  瑞  霞
附註：
民事訴訟法第四百六十六條之一（第一項、第二項）：
對於第二審判決上訴，上訴人應委任律師為訴訟代理人。但上訴人或其他法定代理人
具有律師資格者，不在此限。
上訴人之配偶、三親等內之血親、二親等內之姻親，或上訴人為法人、中央或地方機
關時，其所屬專任人員具有律師資格並經法院認為適當者，亦得為第三審訴訟代理人
。
